【裁判字號】    92,上,141
【裁判日期】    920813
【裁判案由】    履行契約
【裁判全文】
臺灣高等法院民事判決  九十二年度上字第一四一號
    上  訴  人  甲○○
    訴訟代理人  林坤賢律師
    複  代理人  邱華南
    被  上訴人  乙○○
    訴訟代理人  李文傑律師
                林建鼎律師
右當事人間履行契約事件，上訴人對於中華民國九十一年十一月二十一日臺灣新竹地
方法院九十年度訴字第八三六號第一審判決提起上訴，本院判決如左：
    主    文
上訴駁回。
第二審訴訟費用由上訴人負擔。
    事    實
甲、上訴人方面：
一、聲明：(一)原判決廢棄。(二)駁回被上訴人在第一審之訴。
二、陳述：除與原判決記載相同者，茲引用之外，補稱：
(一)、被上訴人於原審自承，伊係因訴外人劉鳴洋表示可提供上訴人之名義，登記為坐
    落新竹市○○段七四之三地號面積二八四平方公尺，權利範圍三萬分之七五００
    土地，及其上九０七建號，門牌號碼新竹市○○路二八九號四樓，權利範圍全部
    ，九０八建號，門牌號碼新竹市○○路二八九號五樓，權利範圍全部，九０一建
    號，門牌號碼新竹市○○路二九一號四樓，權利範圍全部，九０二建號，門牌號
    碼新竹市○○路二九一號五樓，權利範圍全部等建物（下稱系爭不動產）所有權
    人，並向銀行申辦貸款予被上訴人使用，始將系爭不動產移轉至上訴人名下，嗣
    於民國（下同）九十年一月十日，與劉鳴洋協議，將系爭不動產所有權無條件移
    轉返還予被上訴人等語，顯見被上訴人主張之信託關係係成立於被上訴人與劉鳴
    洋之間，與上訴人無涉，基於債權相對性原則，被上訴人僅得對劉鳴洋請求，而
    非向上訴人請求，其依信託關係終止後之信託物返還請求權，請求上訴人應將系
    爭不動產移轉登記予伊，自屬無據。
(二)、又縱認兩造間就系爭不動產有信託關係存在，因上訴人為系爭不動產貸款之債務
    人，若被上訴人於上訴人返還系爭不動產後，拒繳貸款本息，致系爭不動產遭法
    院拍賣，而依法拍實務，拍定價格往往為市價之一半，系爭不動產之價值即使不
    只新臺幣（下同）七百萬元，亦難保上訴人不會因拍賣價金不足清償貸款本息而
    受銀行追討。且即使拍定價格足以清償貸款本息，上訴人之債信亦因而受損，而
    成為金融界之拒絕往來戶，是被上訴人未清償向誠泰商業銀行新竹分行所為之貸
    款前，上訴人得行使同時履行抗辯權，拒絕將系爭不動產所有權移轉返還予被上
    訴人。
乙、被上訴人方面：
一、聲明：上訴駁回。
二、陳述：除與原判決記載相同者，茲引用之外，補稱：
(一)、被上訴人確係系爭不動產之實際所有權人，上訴人僅係提供名義辦理所有權登記
    及貸款，亦即兩造間就系爭不動產有信託關係，則兩造合意終止信託關係後，被
    上訴人自得依信託關係終止後之信託物返還請求權，請求上訴人將系爭不動產移
    轉登記。縱認兩造間並無信託關係存在，被上訴人因本身債信不佳，為順利取得
    貸款，經劉鳴洋介紹，將系爭不動產信託登記予上訴人，並被上訴人為借款人，
    以系爭不動產設定抵押權予銀行，向銀行貸款六百萬元，隨後劉鳴洋即以向被上
    訴人借貸及投資名義悉數取走，可見信託關係存在於被上訴人與劉鳴洋之間，上
    訴人僅係劉鳴洋提供予被上訴人向銀行貸款之人頭，被上訴人亦係因劉鳴洋之指
    定，將系爭不動產移轉登記予上訴人，上訴人自為受有利益之第三人，則被上訴
    人與劉鳴洋終止信託關係後，上訴人為系爭不動產所有權人之法律上原因即不復
    存在，被上訴人自得依不當得利之法律關係，請求上訴人返還。況兩造業就系爭
    不動產業已簽訂所有權移轉契約書，被上訴人亦得依該契約，請求返還。
(二)、證人劉鳴洋於本院之證言，除有關上訴人為人頭部分實在外，其餘皆不實在。
    理    由
一、被上訴人起訴主張：系爭不動產原係被上訴人之三哥即訴外人游光騰所有，嗣游
    光騰將系爭不動產出售與被上訴人，被上訴人為求節稅及日後融資之便，乃先以
    訴外人徐慧君為登記名義人，其後因徐慧君反對以其名義向銀行貸款，訴外人劉
    鳴洋表示其可提供其表弟即上訴人之名義，登記為系爭不動產所有權人，並向銀
    行申辦貸款予被上訴人使用，被上訴人乃又將系爭不動產所有權人由徐慧君名義
    ，信託登記為上訴人名義。惟因被上訴人不認識上訴人，乃與上訴人約定俟完成
    移轉所有權登記予上訴人名義，並向誠泰商業銀行新竹分行辦妥抵押貸款後，須
    ，其後誠泰商業銀行新竹分行核准貸款六百萬元，即悉數為劉鳴洋以向被上訴人
    借貸及投資名義取去，貸款本息則由被上訴人按期繳納。嗣被上訴人與劉鳴洋就
    雙方所生債務糾葛達成協議，劉鳴洋除應允償還被上訴人四百七十萬元外，並同
    意將系爭不動產所有權無條件移轉返還予被上訴人，兩造間系爭不動產信託關係
    即已終止。上訴人業於九十年七月二十日至楊清樂代書事務所簽署所有權移轉相
    關文件，並交付所需之印鑑證明，未料被上訴人完納契稅後，上訴人又反悔阻止
    代書送件辦理登記。爰依信託關係終止後之信託物返還請求權及該移轉契約書，
    請求上訴人移轉返還系爭不動產之所有權；又縱認信託關係係存在被上訴人與劉
    鳴洋之間，兩造並無信託關係存在，亦因上訴人係劉鳴洋提供予被上訴人向銀行
    貸款之人頭，被上訴人因劉鳴洋之指定，將系爭不動產移轉登記予上訴人，上訴
    人為受有利益之第三人，則被上訴人與劉鳴洋終止信託關係後，上訴人為系爭不
    動產所有權人之法律上原因即不復存在，被上訴人亦得依不當得利之法律關係，
    請求上訴人應將系爭不動產移轉登記予被上訴人。
二、上訴人則否認兩造就系爭不動產有信託關係存在，並以：系爭不動產係伊於八十
    九年九月八日以七百萬元向徐慧君購得，伊除以系爭不動產向誠泰商業銀行新竹
    分行貸款六百萬元支付外，其餘之買賣價金一百萬元，上訴人亦於八十九年十一
    月十五日匯予出賣人徐慧君之代理人即被上訴人，上訴人自為系爭不動產之所有
    權人。又被上訴人係因受上訴人委託，於上訴人取得系爭不動產所有權後，持有
    貸款銀行帳戶存摺，出租系爭不動產，上訴人亦因欲將系爭不動產售予被上訴人
    ，與被上訴人簽訂買賣移轉契約書，上訴人從未承諾將系爭不動產所有權移轉登
    記予被上訴人，自不得遽認被上訴人為系爭不動產之實際所有權人。況被上訴人
    主張之信託關係存在於被上訴人與劉鳴洋之間，與上訴人無涉，基於債權相對性
    原則，被上訴人僅得對劉鳴洋請求，被上訴人依信託關係終止後之信託物返還請
    求權，請求上訴人移轉系爭不動產所有權，亦屬無據。再者，縱認兩造間有信託
    關係存在，惟因銀行貸款並未清償完畢，信託之目的並未完成，被上訴人亦無權
    取回系爭不動產之所有權等語，資為抗辯。
三、查，被上訴人主張系爭不動產原均係其三哥游光騰所有，嗣於八十九年七月十五
    日移轉登記為徐慧君所有，再於同年十月二日移轉登記為上訴人名義，上訴人並
    以系爭不動產設定最高限額一千五百萬元之抵押權予被上訴人，且於九十年七月
    二十日至楊清樂代書事務所，簽署有關系爭不動產所有權移轉登記文件，提供辦
    理所有權移轉所需之印鑑證明等事實，業據提出土地登記謄本、建物登記謄本、
    土地登記申請書、所有權移轉契約書、建物所有權狀、土地所有權狀、印鑑證明
    、契稅繳款書、房屋稅繳款書、抵押權設定契約書等件 (原審卷八－一七、一八
    、八八、一九－二八、二九－三二、三三、三四、九一、三五－三九、四一、四
    二、八六、八七頁）為證，自堪信被上訴人此部分之主張為真實。
四、被上訴人主張系爭不動產所有權係游光騰擬移轉登記予伊，因節稅及辦理貸款考
    量，而先信託登記予訴外人徐慧君，嗣再信託登記予上訴人，兩造間之信託關係
    業已終止，上訴人並同意將系爭不動產所有權移轉返還予被上訴人等情，則為上
    訴人所否認，並以前揭情詞置辯。依被上訴人主張之借用上訴人名義為不動產之
    登記，仍自行保有管理及處分之權利之事實以觀，與信託法第一條規定：「稱信
    託者，謂委託人將財產權移轉或為其他處分，使受託人依信託本旨，為受益人之
    利益或為特定之目的，管理或處分信託財產之關係」之情形，尚屬有間；惟仍不
    妨成立類似信託之委任契約，自可類推適用民法有關委任之規定。經查：
(一)、被上訴人主張系爭不動產係訴外人游光騰同意移轉所有權予被上訴人或被上訴人
    指定之人，並授權被上訴人處理，亦即被上訴人乃系爭不動產之實際所有權人，
    因求節稅及日後融資之便，乃以當時之女友徐慧君為登記名義人，其後因徐慧君
    反對以其名義向銀行貸款，由徐慧君交還被上訴人，另信託登記為上訴人名義等
    情，有經我駐舊金山台北經濟文化辦事處簽認游光騰分別於八十八年六月十四日
    、九十一年九月十四日所出具之授權書二份、聲明書一份可按（原審卷二三七、
    二五○、二五一頁）；核與證人徐慧君在原審所證：系爭不動產原為訴外人游光
    騰所有，並要出售給被上訴人，惟因其二人為兄弟，考量會課以贈與稅問題，乃
    約定先登記在其名下，並同意其後再將所有權移轉回被上訴人，當時其並有在移
    轉所有權返還被上訴人之文件蓋印，且相關權狀及文件資料，亦均由被上訴人保
    管。嗣因被上訴人欲以系爭不動產向銀行辦貸款，惟其認為被上訴人業已投資甚
    多，且其向銀行貸了很多款，而其本身亦不願因貸款而受牽連，因上訴人之表哥
    劉鳴洋當時與被上訴人有合資投資公司，需求資金投資，乃遊說被上訴人投資，
    其因有從事投資理財工作之經驗，而建議被上訴人不要再貸款來投資，惟被上訴
    人並未聽其勸告，遂將系爭不動產再登記為上訴人名義，並向銀行辦貸款，上訴
    人並未向其本人或被上訴人購買，且未支付任何價金等情相符（見原法院九十一
    年六月四日言詞辯論筆錄）；上訴人就前開被上訴人提出之授權書、聲明書之形
    式真正亦不爭執，自堪信被上訴人此部分之主張為真實。上訴人雖辯稱依訴外人
    游光騰前開於八十八年六月十四日所出具而由我駐舊金山台北經濟文化辦事處簽
    證之授權書內容觀之，游光騰僅係全權委託胞弟乙○○處理系爭不動產過戶、買
    賣、租賃契約等相關事宜，並無隻字片語提及要將系爭不動產贈與、出售或移轉
    所有權給被上訴人云云。惟查，游光騰嗣於九十一年九月十四日出具之前開聲明
    書，載明「．．本人於八十八年間曾同意移轉所有權予胞弟乙○○（即被上訴人
    ）或其指定之人，故於八十八年六月十四日出具授權書予乙○○，茲再立書聲明
    上開事實確屬無誤，特此立書」等語；語意極為明確，足見前開游光騰於八十八
    年六月十四日所出具之授權書，其授權之範圍包括將系爭不動產所有權移轉予被
    上訴人或被上訴人所指定之人；不僅限於委託被上訴人進行出售、過戶、租賃等
    事宜而已，其理甚明。參諸證人即受託辦理系爭不動產所有權移轉事宜之張淑屏
    （任職楊清樂代書事務所）在原審證稱：「（問：就訴外人游光騰將系爭不動產
    移轉給徐慧君？是否委託妳辦理，辦理之情形如何？）當時係由原告（即被上訴
    人）到我們事務所，稱要辦理系爭不動產之移轉，由游光騰移轉給徐慧君，當時
    游光騰與徐慧君均未來，因資料齊全，且游光騰有出具授權書給原告，．．因為
    除辦理不動產移轉契約書等文件外，就債權之契約並未在事務所簽立，而雙方實
    際有無另簽債權契約我亦不清楚，在事務所亦未為任何交付價金之行為。（問：
    當時有無談及係何因辦理移轉？）沒有。（問：辦妥所有權移轉事宜後，有關不
    動產權狀之資料由何人保管？）是由原告保管，因所有辦移轉資料均由原告交付
    ，而相關費用、稅捐等均由原告支付，原告表示辦妥所有權移轉登記事宜後，將
    權狀交給他，所以我辦妥後即通知原告，並交給他等語；（見原審九十一年三月
    二十八日言詞辯論筆錄）益徵被上訴人主張其乃系爭不動產之實際所有權人，借
    用徐慧君名義辦理所有權移轉登記，應屬實情，堪予採信。上訴人上開抗辯，洵
    無足取。
(二)、關於系爭不動產何以移轉登記予上訴人之緣由，除據證人徐慧君前開證稱上訴人
    未曾向伊或被上訴人購買系爭不動產外，上訴人之表兄劉鳴洋在本院亦證稱：「
    我與乙○○共同做生意，與其簽立協議書願償還四百七十萬及以林森路二八九號
    四、五樓，二九一號四、五樓四間房間無條件辦理過戶給乙○○，當時系爭房屋
    登記甲○○名義。因與被上訴人共同投資，被上訴人提供系爭房屋貸款，原登記
    為其女友徐慧君名義，但因徐慧君信用不良無法辦理貸款，我為他提供上訴人名
    義辦理移轉及貸款，以買賣名義辦理過戶，但甲○○並未真正交付任何價款，因
    他是我提供人頭，雙方互不相識，故均由我作主決定。協議書簽立後我曾帶甲○
    ○到楊清樂代書事務所將過戶所需文件交付代書。」等語；上訴人訴訟代理人並
    一再陳明上訴人確實為劉鳴洋提供之人頭（見本院九十二年七月十日準備程序筆
    錄）；堪信被上訴人主張因徐慧君反對以其名義向銀行貸款，訴外人劉鳴洋表示
    其可提供其表弟即上訴人之名義，登記為系爭不動產所有權人，並向銀行申辦貸
    款予被上訴人使用，此為上訴人所同意，故被上訴人乃又將系爭不動產所有權人
    由徐慧君名義，移轉登記為上訴人名義，非屬虛妄。
(三)、上訴人雖辯稱其係因買賣關係取得系爭不動產，惟其九十年十二月十八日於原審
    答辯狀稱以一千八百萬元向徐慧君購買，原審九十一年七月十六日言詞辯論時，
    又稱係以七百萬元向徐慧君購買，前後說詞不一，且經證人徐慧君所否認，上訴
    人亦未提出證據以實其說，況證人劉鳴洋在本院證稱「甲○○並未真正交付任何
    價款，因他是我提供人頭，雙方互不相識，故均由我作主決定」等語，已如前述
    ，足見上訴人確非因買賣而自徐慧君取得系爭不動產之所有權甚明。上訴人雖又
    以系爭不動產向遠東銀行貸款六百萬元及存入一百萬元之憑條（原審卷一九四頁
    ）為其買受系爭不動產之依據；惟查，被上訴人提供系爭不動產登記為上訴人之
    名義，僅係為向銀行貸款之用，無關買賣行為，業經證人徐慧君在原審，廖逸群
    、劉鳴洋在本院結證綦詳，而一百萬元之存入憑條並未記載係上訴人所匯，且其
    時間亦在八十九年十一月十五日，上訴人則係於八十九年十月二日即已登記為系
    爭不動產之所有權人，二者顯然無關，上訴人執以為交付買賣價金之依據，自屬
    無據。況徵諸系爭不動產由上訴人登記為所有權人後，相關所有權移轉登記完成
    後之諸如所有權狀等資料，均非由上訴人保管，且因系爭不動產僅係借用上訴人
    名義辦理登記，被上訴人為求保障，另又設定一千五百萬元之抵押權，至以系爭
    不動產向誠泰商業銀行新竹分行辦理貸款之每期應繳納之本息，亦均係由被上訴
    人繳納，上訴人前開為貸款而於誠泰商業銀行新竹分行所申請帳號二一三─五０
    ─一一一０四九─四號存摺亦係由被上訴人收執，另系爭不動產自登記為上訴人
    所有後，仍由被上訴人陸續分別租與他人使用等情；亦據被上訴人提出建物所有
    權狀、土地所有權狀、印鑑證明、抵押權設定契約書、收據、匯款申請書、存入
    憑條、存摺、租賃契約書等件（原審卷二九－三二、九一、八六、九○、九二、
    九三、一九九、九五－九七、九八－一五○頁）為按，益證系爭不動產之實際使
    用、管理、處分權能仍由被上訴人享有，僅係借用上訴人名義登記為所有權人而
    已。
(四)、上訴人復辯稱：被上訴人主張之信託關係存在於被上訴人與劉鳴洋之間，與上訴
    人無涉云云；被上訴人雖不爭執係由劉鳴洋提供上訴人之名義辦理登記，惟上訴
    人既同意被上訴人借用其名義，並同意以買賣之方式辦理所有權移轉登記，且為
    保障被上訴人之權利復同意設定高額抵押權，縱令係由劉鳴洋出面辦理所有之手
    續，亦堪認上訴人與被上訴人間已成立類似信託之委任契約。上訴人抗辯基於債
    權相對性原則，被上訴人僅得對劉鳴洋請求，尚屬無據。
(五)、再查，被上訴人主張其於九十年一月十日，與訴外人劉鳴洋間就雙方所生債務糾
    葛達成協議，劉鳴洋應允除應共償還四百七十萬元外，並願將系爭不動產所有權
    無條件移轉返還予被上訴人，嗣上訴人亦同意將系爭不動產所有權移轉返還被上
    訴人，被上訴人則同意辦理塗銷第二順位抵押權登記；上訴人並於同年七月二十
    日至楊清樂代書事務所簽署所有權移轉文件等，且將辦理系爭不動產所有權移轉
    所需之印鑑證明交付代書，塗銷抵押權登記部分業已辦理完成，移轉登記部分，
    被上訴人雖於同年八月六日完納契稅，尚未辦畢等情，有協議書、土地登記申請
    書、所有權移轉契約書、上訴人印鑑證明、契稅繳款書、房屋稅繳款書等附原審
    卷八四、八五、一九－二八、三四、三五－三九、四一－四二頁為證；上訴人承
    認親自於九十年七月二十日至楊清樂代書事務所簽署所有權移轉文件並用印，且
    提出印鑑證明乙情，自堪信被上訴人此部分之主張為真實。由此可見，兩造間就
    系爭不動產之信託關係業經雙方合意終止，上訴人方始同意無條件將系爭不動產
    移轉登記予被上訴人，並進行登記事宜。
(六)、上訴人另辯以：被上訴人尚未清償銀行貸款完畢，亦未返還一百萬元，則信託之
    目的並未完成，被上訴人無權取回系爭不動產之所有權云云。惟查，證人即代書
    楊清樂在原審證稱：「我執業代書業務，當時原告 (即被上訴人)先來找我，後
    來並通知被告 (即上訴人)到場，兩造均稱要辦理系爭土地、建物所有權移轉登
    記，．．且兩造均有提出印鑑證明、移轉資料，上開資料所蓋之印文，均是兩造
    各自印章交給我蓋在其上，而且買賣契約書上之出賣人部分，亦是被告親自簽名
    於其上，後來我就將資料送稅捐機關核定契稅，原告也有繳納契稅．．（問：兩
    造當時表示要移轉系爭土地、建物移轉所有權事宜，有無表示係何原因要辦理移
    轉？）兩造均無表示移轉登記之原因。（問：當時兩造請求辦理系爭土地、建物
    移轉登記時，有無表示要另訂私買賣契約？）沒有。（問：當時兩造委託你辦理
    系爭不動產所有權移轉登記時，有無附任何條件，亦即被告有無表示係待兩造另
    訂私買賣契約完成始可辦理移轉登記？）當時被告交付相關文件辦理所有權移轉
    證明文件及簽署相關文件後，即要我進行送件辦理移轉登記事宜，並未附加任何
    條件，且被告亦未表示須待兩造另訂私買賣契約，始能辦理移轉登記事宜」等語
    （見原法院九十一年一月二十四日言詞辯論筆錄）；另證人張淑屏亦證稱：「所
    有權狀下來後，我有通知原告（即被上訴人），並將權狀交給原告，惟後來原告
    有將權狀等資料拿到事務所，稱被告（即上訴人）要將系爭不動產移轉給原告．
    ．我們有連絡被告到事務所，被告有在相關移轉文件用印，被告只是表示移轉時
    要將原設定壹仟伍佰萬元抵押權塗銷．．而就二順位抵押權塗銷部分，原告均有
    出具相關證明，以辦理塗銷，並順利辦妥塗銷，剛開始本來就移轉及塗銷一起處
    理，我亦一起處理，只是就移轉部分，因被告拿走稅單且發存證信函要停止辦理
    移轉，才未辦成，惟塗銷抵押權部分則因無法停止而辦妥．．（問：前後三次移
    轉，有無聽過受移轉權利人要支付價金給義務人之事？被告有無表示其有支付價
    金購買系爭不動產之事？）均沒有」等語（見原法院九十一年三月二十八日言詞
    辯論筆錄）；上開證人僅係受託辦理系爭不動產所有權移轉登記事宜，與兩造均
    無特殊情誼，伊等所為證言，應堪予採信。足見上訴人在相關所有權移轉文件簽
    署及用印時，未表示要另訂私買賣契約（債權契約），且除同時辦理塗銷被上訴
    人部分所設定之一千五百萬元抵押權外，亦未附有其他條件，是當兩造合意終止
    信託契約時，並未就前開向誠泰商業銀行新竹分行所為貸款部分約定必須先行清
    償再辦理移轉返還事宜，上訴人所辯兩造有先行清償遠東銀行貸款之約定，而為
    同時履行抗辯之主張，顯不足採。況上訴人自認系爭不動產之價值不只七百萬元
    ，超過向遠東銀行之貸款六百萬元，登記在上訴人名下時，貸款本息均由被上訴
    人繳納，已如前述，移轉登記於被上訴人名下後，為避免遭致抵押權人進行拍賣
    ，衡情被上訴人實無不繼為繳納之理。尤以上訴人可請求被上訴人辦理貸款主債
    務人名義之變更，不致影響上訴人之債信，自不得據此拒絕履行其移轉系爭不動
    產所有權予被上訴人之義務。上訴人此部分抗辯，難謂可採。
五、綜上所述，被上訴人主張伊為系爭不動產之實質所有權人，並先後信託登記在徐
    慧君及上訴人名下；而兩造間之信託關係既經合意終止，並約定上訴人應將系爭
    不動產所有權移轉登記予被上訴人，從而，被上訴人依信託關係終止後之信託物
    返還請求權及兩造之約定，請求上訴人應將系爭不動產所有權移轉登記予被上訴
    人，為有理由，應予准許。是則，原審為上訴人敗訴之判決，於法並無不合。上
    訴意旨指摘原判決不當，求予廢棄改判，為無理由，應予駁回。
六、本案事證已臻明確，兩造其餘主張陳述及所提之證據，經審酌後均與本件之結果
    無影響，爰不一一論述，附此敘明。
七、據上論結，本件上訴為無理由，判決如主文。
中      華      民      國    九十二    年      八      月     十三     日
                                民事第三庭
                                    審判長法  官  張  宗  權
                                          法  官  陳  永  昌
                                          法  官  吳  秀  美
右正本係照原本作成。
如不服本判決，應於收受送達後二十日內向本院提出上訴書狀，其未表明上訴理由者
，應於提出上訴後二十日內向本院補提理由書狀（均須按他造當事人之人數附繕本）
上訴時應提出委任律師或具有律師資格之人之委任狀；委任有律師資格者，另應附具
律師資格證書及釋明委任人與受任人有民事訴訟法第四百六十六條之一第一項但書或
第二項（詳附註）所定關係之釋明文書影本。
中      華      民      國    九十二    年      八      月     十五     日
                                          書記官  常  淑  慧
附註：
民事訴訟法第四百六十六條之一（第一項、第二項）：
對於第二審判決上訴，上訴人應委任律師為訴訟代理人。但上訴人或其他法定代理人
具有律師資格者，不在此限。
上訴人之配偶、三親等內之血親、二親等內之姻親，或上訴人為法人、中央或地方機
關時，其所屬專任人員具有律師資格並經法院認為適當者，亦得為第三審訴訟代理人
。


司法院資訊處製作；財團法人民間司法改革基金會備份。
